【裁判字號】    99,上訴,1446
【裁判日期】    990831
【裁判案由】    妨害自由等
【裁判全文】
臺灣高等法院臺中分院刑事判決        99年度上訴字第1446號
上  訴  人
即  被  告  乙○○
上列上訴人因妨害自由等案件，不服臺灣南投地方法院98年度訴
字第157號中華民國99年6月2日第一審判決（起訴案號：臺灣南
投地方法院檢察署97年度偵字第5177號），提起上訴，本院判決
如下：
    主    文
上訴駁回。
    事    實
一、乙○○前於民國80年間因違反肅清煙毒條例案件，經法院判
    處有期徒刑三年二月確定，入監服刑後於83年1月21日假釋
    出監，於84年間再因違反肅清煙毒條例案件、麻醉藥品管理
    條例案件分別經法院判處有期徒刑三年六月、三年十月確定
    。上開假釋經撤銷，殘刑一年四月二十八日，上揭罪刑接續
    執行，於88年8月26日假釋出監，至93年4月21日保護管束期
    滿未經撤銷假釋，以已執行論。
二、緣乙○○與廖玉璋（原名廖明鋒）原為朋友關係，廖玉璋於
    95年間擔任汽車貸款業務人員，乙○○透過廖玉璋向王志益
    購買車牌7K-8589號、廠牌為BENZ之車輛1部（下稱系爭車輛
    ），另委由廖玉璋代向南山人壽保險股份有限公司（下稱南
    山公司）辦理汽車貸款新臺幣（下同）1百萬元支付車款，
    系爭車輛並設定動產抵押權予南山公司。乙○○雖於95年3
    月1日登記為系爭車輛所有人，南山公司並將汽車貸款款項
    撥付予王志益，惟乙○○因有資金需求，遂透過廖玉璋向王
    志益借款50萬元，王志益將50萬元交予廖玉璋，廖玉璋抽佣
    5萬元後，將餘款之45萬元交付乙○○。廖玉璋因認乙○○
    既有欠款，乃將系爭車輛作為質押而未交付予乙○○，並逕
    將該車輛出租他人使用，惟於出租期間，系爭車輛因故起火
    燃燒損壞。後乙○○雖陸續清償借貸之款項，惟廖玉璋因系
    爭車輛已出租他人並受有損壞而始終未能交付予乙○○使用
    ，後系爭車輛雖已修復，惟因乙○○自95年10月起即未依約
    支付汽車貸款，南山公司即依法行使動產抵押權，占有系爭
    車輛並出賣予他人（系爭車輛於96年7月24日讓與登記為張
    坤彬），是乙○○雖向南山公司貸款購買系爭車輛，卻未曾
    使用過系爭車輛，且南山公司仍持續對乙○○催繳汽車貸款
    本金、利息及違約金，故乙○○認為廖玉璋應出面與其協調
    系爭車輛貸款後續處理事宜，並要求廖玉璋應承擔其對南山
    公司之汽車貸款債務。乙○○乃與廖玉璋約定於97年11月15
    日上午9時30分許在南投縣（下均不引縣）草屯鎮○○路○段
    第221號某便利超商前談論系爭車輛貸款債務清償事宜，乙
    ○○另偕同真實姓名年籍資料不詳，綽號分別為「阿正」及
    「小胖」之2位成年男子同往，由「阿正」駕車搭載乙○○
    及「小胖」至上揭地點。廖玉璋駕駛車牌2V-5967號自小客
    車依約前來後，見乙○○帶同「阿正」、「小胖」同往，擔
    心人身安危，而欲跑離現場，乙○○見狀，竟與「阿正」、
    「小胖」共同基於以強暴方法剝奪人行動自由之犯意聯絡，
    以腕力強押廖玉璋至上開「阿正」所駕車輛之後座，再由「
    阿正」駕駛、乙○○乘坐於副駕駛座、「小胖」乘坐後座看
    守廖玉璋之方式控制廖玉璋後，駛離現場往中寮山區方向行
    駛，以此強暴方式剝奪廖玉璋之行動自由。途中乙○○要求
    廖玉璋應解決其就系爭車輛對南山公司所負之貸款債務，並
    持車內之棒球鋁棒1支（未扣案）毆打廖玉璋，致廖玉璋受
    有兩膝蓋及兩手瘀傷之傷害並心生畏怖，後乙○○要求廖玉
    璋帶同至其親友處籌款及向其兄廖學連借款均未果，乙○○
    即指示「阿正」將車駛往南投市中興新村後方山區後，要求
    廖玉璋應簽發4紙面額均為10萬元之本票、借據1紙及出具同
    意乙○○將伊所有上開自小客車駕走之讓渡書1紙，廖玉璋
    見乙○○、「小胖」、「阿正」等人多勢眾，且甫遭毆打及
    行動自由仍遭控制之下，不敢反抗而依乙○○指示簽發本票
    、借據及讓渡書，而為無義務之事，迄是日中午12時許，乙
    ○○與「小胖」、「阿正」將廖玉璋載返草屯鎮○○路○段
    第221號某便利超商前，乙○○並逕將廖玉璋所有之上開自
    小客車開走，妨害廖玉璋使用該自小客車之權利後，始釋放
    廖玉璋而恢復其行動自由，廖玉璋前後被剝奪行動自由計約
    3小時許。嗣廖玉璋報警而循線查悉上情。
三、案經廖玉璋訴由南投縣政府警察局草屯分局報告臺灣南投地
    方法院檢察署檢察官偵查起訴。
    理    由
壹、證據能力部分：
一、證人即告訴人廖玉璋警詢筆錄之證據能力：按被告以外之人
    於審判外之言詞陳述，除法律有規定者外，不得作為證據，
    刑事訴訟法第159條第1項定有明文。查證人即告訴人廖玉璋
    在警詢筆錄之陳述為被告乙○○以外之人於審判外之言詞陳
    述，復經被告爭執上開筆錄之證據能力，亦無刑事訴訟法第
    159條之2、同法第159條之3得為證據之例外情形，依上揭刑
    事訴訟法第159條第1項之規定，證人廖玉璋之警詢筆錄無證
    據能力。
二、證人即告訴人廖玉璋偵訊筆錄之證據能力：按被告以外之人
    於偵查中向檢察官所為之陳述，除顯有不可信之情況者外，
    得為證據，刑事訴訟法第159條之1第2項定有明文，而其中
    所稱「顯有不可信」，係指陳述是否出於供述者之真意、有
    無違法取供情事之信用性而言，故應就偵查筆錄製作之原因
    、過程及其功能等加以觀察其信用性，據以判斷有無顯不可
    信之情形（最高法院94年度台上字第629號判決意旨參照）
    。而現階段刑事訴訟法規定檢察官代表國家偵查犯罪、實施
    公訴，依法其有訊問被告、證人及鑑定人之權，證人、鑑定
    人且須具結，而實務運作時，檢察官偵查中向被告以外之人
    所取得之陳述，原則上均能遵守法律規定，不致違法取供，
    其可信度極高。職是，被告以外之人前於偵查中已具結而為
    證述，除反對該項供述得具有證據能力之一方，已釋明「顯
    有不可信之情況」之理由外，不宜即遽指該證人於偵查中之
    陳述不具證據能力。查證人廖玉璋於本件偵查中具結後所為
    證述，雖係被告以外之人於審判外之陳述，然其係因親身經
    歷本案發生經過，於偵查中具結後陳述其證詞，筆錄錄製過
    程均經全程錄音，且檢察官偵訊問題均切中本案待證事實，
    並使證人廖玉璋連續陳述，筆錄錄製完畢後，亦經證人廖玉
    璋核閱無訛後簽名在末，可信性極高，而被告亦未釋明有何
    顯不可信之情況。況證人廖玉璋復經原審傳訊到庭（參原審
    卷第133-140頁），經被告實施交互詰問，以踐行保障被告
    對於證人廖玉璋之正當詰問權，故其於偵查中具結後所為之
    陳述，自得為證據，且應認為已經合法調查。
三、末按被告以外之人於審判外之陳述，經當事人於審判程序同
    意作為證據，法院審酌該言詞陳述或書面陳述作成時之情況
    ，認為適當者，亦得為證據；當事人、代理人或辯護人於法
    院調查證據時，知有第159條第1項不得為證據之情形，而未
    於言詞辯論終結前聲明異議，視為有前項之同意，刑事訴訟
    法第159條之5定有明文。除上述外本案以下所引用之證據，
    檢察官及被告於原審準備程序中均表示同意作為證據（參原
    審卷第77-79頁），且迄言詞辯論終結亦均未就證據能力部
    分聲明異議，經審酌該等言詞或書面陳述作成之情況，並無
    非出於任意性或不正取供，或違法或不當情事，且客觀上亦
    無不可信之情況，堪認為適當，依上開規定，均有證據能力
    。
貳、有罪部分：
一、訊據上訴人即被告（下稱被告）乙○○固坦承上揭時地其為
    汽車貸款債務事宜而與證人廖玉璋同車及持棍棒毆打證人廖
    玉璋成傷之事實不諱，惟矢口否認有何剝奪他人行動自由之
    犯行，辯稱：伊並未強押廖玉璋上車或強制其簽發本票借據
    ，廖玉璋於案發當日係自願上車與伊商談解決債務，廖玉璋
    自知理虧，同意賠償伊之損失而自願簽立本票、借據及讓渡
    書，伊並未剝奪廖玉璋行動自由云云。經查：
(一)被告於95年間經由證人廖玉璋向案外人王志益購買系爭車輛
    ，另委由證人廖玉璋代向南山公司辦理汽車貸款1百萬元支
    付車款，被告並將系爭車輛設定動產抵押權予南山公司。被
    告於南山公司將汽車貸款款項撥付予案外人王志益後，被告
    又透過證人廖玉璋向案外人王志益借款50萬元，證人廖玉璋
    抽佣5萬元再將餘款45萬元交予被告。證人廖玉璋再以系爭
    車輛作為質押而未交付被告，並逕將車輛出租他人使用並因
    而受有損壞，南山公司則因被告遲未交付貸款本金及利息，
    依法占有系爭車輛並出賣他人，是被告自購買系爭車輛後未
    曾使用過系爭車輛，故被告認為證人廖玉璋應出面與其協調
    車輛貸款後續事宜，並要求證人廖玉璋應承擔其對南山公司
    之汽車貸款債務。嗣被告與證人廖玉璋約定於上揭時地談論
    車輛貸款債務清償事宜，被告偕同「阿正」、「小胖」及由
    「阿正」駕車搭載同往等情，為被告所不否認，並據證人廖
    玉璋於偵查、原審中證述明確（參偵卷第22-23頁；原審卷
    第133-138頁），另有南山公司汽車貸款申請書、本票及授
    權書、車輛動產抵押暨借款申請書、動產擔保交易動產抵押
    設定登記申請書、撥款授權書、友邦資融股份有限公司／南
    山人壽中古車勘車紀錄表、清償證明書、結算表均影本各1
    份、相片影本3紙在卷可佐（見原審卷第27-34頁）。故被告
    與證人廖玉璋2人間確因系爭車輛之買賣及貸款事宜產生債
    權債務糾紛，而約定於案發時地協商車貸後續處理事宜。
(二)證人廖玉璋於偵查中證述：案發當日伊與被告約在草屯鎮佑
    民醫院對面之便利超商見面，被告及「阿正」、「小胖」將
    伊強押進車子後座，有1人在旁邊押著伊，被告則坐前座，
    車子是往中寮鄉山區方向開，被告在車上一直打伊之手腳，
    讓伊無法忍受，被告要伊打電話給證人即其兄廖文連借錢，
    但證人廖文連無法借錢給伊，被告就要伊指明伊各親友之住
    所，另被告又將伊帶到中興新村後方山上，要伊簽發4紙面
    額均為10萬元之本票、借據及讓渡書各1紙，後來被告載伊
    回去，並將伊之車子開走等語明確（參偵卷第22頁），復於
    原審審理時證陳：被告及其他共犯於案發當日確有將伊強押
    上車，被告並持棒球鋁棍毆打伊，又將伊帶到山上打，伊就
    跑給被告追，被告逼迫伊簽發4紙各10萬元面額之本票及車
    輛之讓渡書，途中伊有向其兄廖文連要求借錢，但廖文連不
    理會，被告就是要伊擔下車貸債務等語（原審卷第134-136
    頁、第138-139頁）。另就證人廖玉璋因遭被告持棒球鋁棒
    毆打受有兩膝蓋及兩手瘀傷之傷勢，亦有佑民醫療社團法人
    佑民醫院診斷證明書一紙在卷可參（見偵卷第7頁）。足見
    證人廖玉璋於案發時地確有遭被告及「阿正」、「小胖」強
    押上車並押往四處借貸而有行動自由遭剝奪之情事，進而遭
    毆打及強制簽發本票、借據及讓渡書各1紙而行無義務之事
    ，另所有車輛亦遭被告強行駛離，就行使該車輛之權利亦有
    遭妨害之情事。
(三)又證人廖文連於偵查中亦結證稱：97年11月間證人廖玉璋有
    打電話跟伊借20萬元，當時證人廖玉璋之語氣有點急，但伊
    回稱沒有錢可借，就掛電話等語（參偵卷第53-54頁）。亦
    徵證人廖玉璋指述被告於案發時地強押伊四處籌款並向證人
    廖文連借款等情為真。而被告亦自承於案發當日，證人廖玉
    璋一見到伊就要跑，伊見狀就馬上拉住證人廖玉璋不讓其離
    去，在車上證人廖玉璋說要跟證人廖文連借錢，但證人廖文
    連不借他錢，伊就持棍子打證人廖玉璋，證人廖玉璋身上之
    傷勢確實係伊所造成等語（參偵卷第10頁、第39頁），而證
    人廖玉璋遭被告毆打之傷勢亦有上開診斷證明書1紙可資為
    證。顯見證人廖玉璋於案發時地當非自願與被告、「阿正」
    及「小胖」一同驅車前往至其各親友處借款，而係遭被告及
    「阿正」、「小胖」以腕力強押上車。至被告雖辯稱毆打證
    人廖玉璋所用棍棒係伊臨時下車所撿拾，非事先置放於車內
    云云，惟此與證人廖玉璋所述矛盾不符，亦無其他證據得以
    證實被告所述為真，被告此部分所辯自尚無足採。
(四)依上情交互以觀，顯見案發當日證人廖玉璋雖依約前往草屯
    鎮○○路○段第221號某便利超商前與被告談論上開系爭車輛
    貸款債務清償事宜，然遭被告與「阿正」及「小胖」以腕力
    強拉上車載離現場，以被告等人數優勢及在旁監視，並對之
    傷害之強暴方式剝奪證人廖玉璋之行動自由。且證人廖玉璋
    於借貸無門之情況下，遭被告等人強押至中興新村後方山區
    並脅迫簽立本票、借據及讓渡書，所有之車輛亦遭強行駛離
    ，被告之妨害自由犯行，已彰彰明甚。又證人廖玉璋雖於原
    審審理時翻異前詞證述被告並未逼迫伊簽發4紙本票、借據
    及讓渡書，伊是自願的，且同意被告將伊所有之自小客車開
    走等語，惟證人廖玉璋此部分之證述，與其偵訊中之證詞矛
    盾不符，且依前所述，證人廖玉璋既係遭被告以強暴方式剝
    奪行動自由，又遭被告毆打及強押至四處借貸，於此無論意
    思決定自由抑或身體活動自由均遭強力壓制之情形下，實無
    可能心服情願簽發本票、借據及讓渡書等文書予被告，並同
    意被告將車子開走。證人廖玉璋此部分之證述，自顯與事實
    不符，且屬事後迴護被告之諉詞，而無足為有利於被告之認
    定。稽上，本案事證已臻明確，被告所辯，顯屬事後卸責之
    詞，委無足採，其犯行洵堪認定。
二、論罪科刑：
(一)按刑法第302條之妨害自由罪，係妨害他人自由之概括規定
    ，如以使人行無義務之事為目的，而其方法已達剝奪他人行
    動自由之程度時，其使人行無義務之事，已為剝奪他人行動
    自由之行為所吸收，應僅成立剝奪他人行動自由罪，不再論
    以刑法第304條第1項之強制罪（最高法院87年度台上字第61
    9號判決意旨參照）。次按刑法第302條第1項、第304條第1
    項及第305條之罪，均係以人之自由為其保護之法益。而刑
    法第302條第1項之罪所稱之非法方法，已包括強暴、脅迫或
    恐嚇等一切不法手段在內。因之，如私行拘禁或以非法方法
    剝奪他人行動自由行為繼續中，再對被害人施加恐嚇，或以
    恐嚇之手段迫使被害人行無義務之事；則其恐嚇及使人行無
    義務之行為，仍屬於私行拘禁或以非法方法剝奪行動自由之
    部分行為，應僅論以刑法第302條第1項之罪，無另成立同法
    第304條或第305條之罪之餘地（最高法院29年上字第2359號
    、第3757號判例意旨、89年台上字第780號判決意旨參照）
    。再按以強暴之方法剝奪人之行動自由時，若於實施強暴行
    為之過程中，致被害人受有傷害，乃施強暴之當然結果，不
    另論傷害罪（最高法院89年度台上字第4676號判決可資參照
    ）。被告乙○○與「小胖」、「阿正」以腕力強押告訴人廖
    玉璋上車，並以棍棒毆打、人數優勢及在旁監視之強暴行為
    剝奪其行動自由，核被告之所為，係犯刑法第302條第1項之
    妨害自由罪。至被告雖持棒球鋁棒毆打告訴人，造成告訴人
    受有如上開診斷證明書所示之傷害，而此等傷害既係遭被告
    在妨害自由過程中所造成之傷害，被告所為上開傷害犯行又
    與妨害自由犯行同時為之，堪認並非被告另行起意傷害所造
    成，而係被告施強暴犯行之當然結果。又被告於妨害自由的
    過程中，以上開強暴犯行逼使告訴人簽發本票、借據及讓渡
    書等，使告訴人行無義務之事，並將告訴人所有之車輛駛離
    ，妨害告訴人使用車輛之權利，惟被告之行為均為逼使告訴
    人解決車貸之單一目的，於此期間內之強制之行為，自亦屬
    包含於妨害行動自由之同一意念之中。是被告所為，雖亦合
    於刑法第277條第1項之傷害罪及第304條之強制罪之情形，
    仍應視為剝奪行動自由之部分行為，不另論罪。又告訴人雖
    於本院審理中就被告傷害部分當庭表示撤回告訴（參原審卷
    第139頁），並提出聲明撤回告訴狀1份（見原審卷第151頁
    ）附卷可憑，惟傷害部分既為妨害自由之當然結果而與妨害
    自由為實質上一罪之單一案件，基於審判不可分，自不生撤
    回之效力，附此敘明。被告所犯妨害自由罪，與「阿正」、
    「小胖」之不知名成年男子間互有犯意聯絡及行為分擔，均
    為共同正犯。被告乙○○前於80年間因違反肅清煙毒條例案
    件，經法院判處有期徒刑三年二月確定，入監服刑後於83年
    1月21日假釋出監，於84年間再因違反肅清煙毒條例案件、
    麻醉藥品管理條例案件分別經法院判處有期徒刑三年六月、
    三年十月確定。上開假釋經撤銷，殘刑一年四月二十八日，
    上揭罪刑接續執行，於88年8月26日假釋出監，至93年4月21
    日保護管束期滿未經撤銷假釋，執行完畢乙情，有臺灣高等
    法院被告前案紀錄表附卷可參，其於有期徒刑執行完畢後5
    年內，故意再犯本件有期徒刑以上之罪，為累犯，應依刑法
    第47條第1項之規定加重其刑。再被告所持以毆打告訴人所
    用之棒球鋁棒，被告否認為其所有，亦無證據證明為被告所
    有之物，且未扣案，爰不為沒收之諭知。
(二)原審以被告犯行事證明確，適用刑法第28條、第302條第1項
    、第47條第1項、第41條第1項前段，刑法施行法第1條之1規
    定，並審酌被告不思以正途協商債務，竟攜帶棒球鋁棒，夥
    同眾人，強押告訴人上車四處籌款，以強暴方式剝奪告訴人
    行動自由，手段粗暴，使告訴人身心受創，誠屬可責；惟被
    告係因告訴人引介購買車輛，竟未曾使用過車輛，且仍須負
    擔車貸，情急之下而為妨害自由犯行，亦有可原；犯後始終
    否認犯行等一切情狀，量處有期徒刑五月，並諭知易科罰金
    之折算標準；並敘明公訴人雖求刑有期徒刑七月，惟審酌上
    情，爰認量處有期徒刑五月，已足懲儆。核原審判決之認事
    用法均無不當，量刑亦屬妥適，被告於本院並未提出其他有
    利之證據或辯解，徒執陳詞否認犯行，洵非可採，其上訴為
    無理由，應予駁回。又按刑法第302條第1項之剝奪行動自由
    罪，係行為繼續而非狀態繼續，即自剝奪被害人之行動自由
    起至回復其行動自由為止，均在犯罪行為繼續進行之中，故
    判決事實欄對剝奪行動自由之起訖時間，應予明確記載，始
    足資為適用法律之依據（最高法院74年度台上字第3605號判
    決要旨參照）。本件被告剝奪被害人廖玉璋行動自由之時間
    係自97年11月15日上午9時30分許起迄是日中午12時許將被
    害人廖玉璋載返草屯鎮○○路○段某便利商店附近予以釋放
    止，前後計約3小時許，業據被害人廖玉璋供明在卷（本院
    卷第51頁），原審就被告釋放被害人之時間漏未認定，雖有
    疏失，惟與判決全旨尚不生影響，爰逕予補載之，附此敘明
    。
參、不另無罪諭知部分：
一、公訴意旨另略以：被告乙○○接續其犯妨害自由罪之犯意，
    使證人即告訴人廖玉璋於97年11月21日，在南投市調解委員
    會調解時，承認曾向被告借款1百萬元，尚餘70萬元未償還
    ，同意依據該調解書所載條件履行調解條件，而行使無義務
    之事。因認被告此部分亦涉犯刑法第302條之剝奪他人行動
    自由罪云云，並以證人廖玉璋於偵查中之陳述、南投市97年
    度民調字第0153號調解書及臺灣南投地方法院檢察署97年度
    偵緝字第76號不起訴處分書等為其主要依據。
二、惟按犯罪事實應依證據認定之，無證據不得認定犯罪事實，
    刑事訴訟法第154條第2項定有明文。次按事實之認定，應憑
    證據，如未能發現相當證據，或證據不足以證明，自不能以
    推測或擬制之方法以為裁判基礎；又認定不利於被告之事實
    ，須依積極證據，苟積極證據不足為不利於被告事實之認定
    時，即應為有利於被告之認定，更不必有何有利之證據（最
    高法院30年上字第816號、40年台上字第86號判例意旨參照
    ）。且刑事訴訟法第161條於91年2月8日修正公布，修正後
    同條第一項規定，檢察官就被告犯罪事實，應負舉證責任，
    並指出證明之方法。因此，檢察官對於起訴之犯罪事實，應
    負提出證據及說服之實質舉證責任，倘其所提出之證據，不
    足為被告有罪之積極證明，或其闡明之證明方法，無法說服
    法官以形成被告有罪之心證，基於無罪推定之原則，自應為
    被告無罪判決之諭知。
三、訊據被告乙○○就其與證人廖玉璋在南投市調解委員會成立
    調解之事實固不否認，惟堅詞否認有何剝奪他人行動自由、
    使他人行無義務之事之犯行，辯稱證人廖玉璋是心甘情願至
    南投市調解委員會與其調解等語。經查：
(一)被告與證人廖玉璋於97年11月21日在南投市調解委員會成立
    調解，調解成立內容略為：證人廖玉璋承認向被告借貸1百
    萬元，並已清償30萬元，尚餘70萬元尚未清償，證人廖玉璋
    應於97年11月24日前給付被告10萬元，另自97年12月15日起
    至98年2月15日止之每月15日給付被告5萬元，再自98年3月
    15日起至99年5月15日止之每月15日給付被告3萬元等情，惟
    被告所不否認，並經證人廖玉璋證述明確（見原審卷第135
    頁、第139頁），亦有南投市調解委員會97年度民調字第153
    號調解書影本1紙在卷可參（見原審卷第26頁），此情已堪
    認定。
(二)依上所述，被告經由證人廖玉璋之引介向南山公司貸款1百
    萬元購買系爭車輛，證人廖玉璋除曾未交付該車外，另擅自
    將系爭車輛出借他人而受有損壞，進而遭南山公司出賣，而
    被告對南山公司之貸款債務仍須由其一人承擔，故被告認證
    人廖玉彰須承擔該筆汽車貸款債務，遂邀同證人廖玉彰出面
    協商該筆汽車貸款後續解決事宜，故被告與證人廖玉璋就車
    貸問題進行協商而至調解委員會進行調解，尚非無因，公訴
    意旨所認被告明知證人廖玉璋未向其借款1百萬元，卻要證
    人廖玉璋於南投市調解委員會進行調解時承認向被告借款1
    百萬元，尚餘70萬元，並同意依調解條件履行等語，容有誤
    認，先予敘明。
(三)依證人廖玉璋於原審審理時證述：被告先在電話中說要調解
    ，伊認為事情能單純處理就好，調解是被告聲請的，伊與被
    告至南投市調解委員會進行調解，就是為了處理車貸的問題
    ，被告並沒有逼迫伊調解，調解時證人即里長曾文聰亦有在
    場，被告認為車貸是伊處理的，就應由伊負責，要求伊擔負
    貸款債務，雖然調解條件是要伊給付70萬元予被告，但最後
    伊跟被告協議以48萬元解決，之後伊亦有依約還清款項，就
    是要叫被告不要再囉嗦等語（參原審卷第135頁、第139頁至
    第140頁），復徵諸證人曾文聰於原審審理時證述：本件係
    因被告與證人廖玉璋有債務問題，而均有前往找伊表明有意
    願和解，渠等均稱彼此是多年好友，因為車的問題產生齟齬
    ，證人廖玉璋表明自己有錯，於調解前被告與證人廖玉璋即
    已談好調解金額及清償之方式，所以伊就介紹渠等去市公所
    調解，調解時伊也在場，於調解後證人廖玉璋亦依調解條件
    簽發本票放在伊那裡等語（參原審卷第103-107頁）。而證
    人曾文聰亦提出證人廖玉璋依調解條件所簽發之15紙本票及
    收款明細表影本1紙在卷供參（見原審卷第109-125頁），顯
    見證人廖玉璋於與被告前往南投市調解委員會進行調解前，
    即有意願與被告就系爭車輛貸款債務問題進行調解，且已將
    調解內容及日後清償方式談妥，並將調解地點約定在他人得
    以共見共聞並自由出入之公開場所即南投市調解委員會，希
    透過公正第三人之協助成立調解。而證人廖玉璋於97年11月
    21日為自願且係自行前往南投市調解委員會與被告成立調解
    並合意以被告向南山公司所借貸之1百萬元款項充做其向被
    告借款，並協議尚餘70萬元未還，而同意以上開調解書所載
    清償方式清償，後續亦持續與被告協商。故被告實未以任何
    強暴脅迫或其他非法之方法強制證人廖玉璋承認曾向被告借
    款1百萬元，尚餘70萬元未還，並願依調解書所載條件履行
    ，而使證人廖玉璋行義務之事。
(四)至證人廖玉璋於原審審理中雖證述伊在進行調解時仍在恐懼
    中等語（參原審卷第140頁），惟此僅係證人廖玉璋因曾遭
    被告剝奪行動自由而對被告產生恐懼，而依其個人主觀認知
    於調解時仍有畏懼感，惟證人廖玉璋於97年11月21日係自願
    與被告成立調解，被告並未以任何強暴脅迫或及他非法之方
    法強制證人廖玉璋進行調解或行義務之事，業據認定如上，
    自難僅以證人廖玉璋個人觀感而即逕予認定被告與證人廖玉
    章調解時，有何妨害自由之不法犯行。
(五)另臺灣南投地方法院檢察署97年度偵緝字第76號被告告訴證
    人廖玉璋涉嫌詐欺案件，雖以上開交通部公路總局臺中區監
    理所函文所檢附之系爭車輛過戶登記書及過戶委託書等相關
    資料認定系爭車輛已於95年3月1日登記為被告所有，嗣於96
    年7月24日過戶登記予案外人張坤彬所有，且經臺灣南投地
    方法院檢察署檢察事務官勘驗系爭車輛於97年4月17日在交
    通部公路總局臺中區監理所驗車之光碟，系爭車輛外觀亦完
    好如初而無毀損等情，認定證人廖玉璋並無被告所指訴之於
    取得汽車貸款後未將系爭車輛交付之詐欺情事而為不起訴處
    分書確定，致本案公訴意旨認定證人廖玉璋為本件調解時，
    已收受該不起訴處分書而知悉被告指訴非真而仍與被告成立
    調解，足見證人廖玉璋於成立調解時意思處於極度不自由云
    云。惟縱證人廖玉璋於引介被告購買系爭車輛時無詐欺之意
    ，然其於本案審理時已明確證述直至南山公司行使動產抵押
    權而出售系爭車輛予案外人張坤彬時，其確未曾交付系爭車
    輛供被告使用，且曾逕自出租他人而系爭車輛亦曾受毀損等
    情，已如上述，前揭不起訴處分書並未斟酌上情，自不得以
    該不起訴處分書所認定證人廖玉璋無詐欺犯行即逕予作為不
    利於被告之認定依據。
(六)綜上諸情，被告就與證人廖玉璋於南投市調解委員會進行調
    解時是否涉有公訴人所指之刑法第302條之妨害自由犯行，
    依檢察官所舉證據其證明尚未達於通常一般人均不致有所懷
    疑，得確信其為真實之程度，而有合理懷疑之存在。此外，
    復查無其他足以證明被告有涉犯前開犯行之證據，揆諸前開
    規定及判例意旨，本應為被告無罪判決之諭知，惟以上所述
    部分，因檢察官認為與上述認定被告有罪部分具有刑法接續
    犯之單純一罪關係，爰不另為無罪之諭知，併此敘明。
據上論結，應依刑事訴訟法第368條，判決如主文。
本案經檢察官甲○○到庭執行職務。
中    華    民    國    99    年    8     月    31    日
            刑事第二庭    審判長法  官  姚  勳  昌
                                法  官  張  智  雄
                                法  官  林  欽  章
以上正本證明與原本無異。
如不服本判決應於收受送達後10日內向本院提出上訴書狀，其未
敘述上訴之理由者，並得於提起上訴後10日內向本院補提理由書
（均須按他造當事人之人數附繕本）「切勿逕送上級法院」。

                                書記官  卓  佳  儀
中    華    民    國    99    年    8     月    31    日
附錄本案論罪科刑法條：
刑法第302條
私行拘禁或以其他非法方法，剝奪人之行動自由者，處5年以下
有期徒刑、拘役或3百元以下罰金。
因而致人於死者，處無期徒刑或7年以上有期徒刑，致重傷者，
處3年以上10年以下有期徒刑。
第1項之未遂犯罰之。

司法院資訊處製作；財團法人民間司法改革基金會備份。
